臺灣高雄地方法院民事判決　　　　　 　95年度簡上字第273號
上　訴　人　甲○○
被 上訴 人　乙○○
上列當事人間請求排除侵害事件，上訴人對於民國95年10月4 日
本院高雄簡易庭94年度雄簡字第9950號第一審判決提起上訴，本
院於民國96年1 月29日言詞辯論終結，判決如下：
    主      文
上訴駁回。
第二審訴訟費用由上訴人負擔。
    事實及理由
一、被上訴人起訴主張：被上訴人於民國94年10月20日向法院標
    得訴外人林秀美所有座落高雄市○○○段801號土地及其上
    門牌號碼高雄市○○區○○街7號建物（下稱系爭房屋），
    並於同年11月21日辦妥所有權移轉登記。詎上訴人無權占用
    系爭房屋，依民法第767 條及第184 條、第179 條規定上訴
    人應返還所有物，並給付相當於租金之不當得利。又兩造就
    系爭房屋縱然存在租賃契約，則被上訴人亦得本於租賃契約
    之法律關係請求上訴人給付租金等情。並先位聲明：(一)上訴
    人應將高雄市○○區○○街7 號房屋（包括夾層）騰空交還
    被上訴人。(二)上訴人應自94年11月21日起至騰空交還房屋之
    日止，按月給付被上訴人新臺幣（下同）12,000元。備位聲
    明：上訴人應自94年11月21日起至租賃關係消滅日止，按每
    半年給付被上訴人72,000元，及自各期給付日之翌日起至清
    償日止，按年息5%計算之利息。嗣原審判決上訴人應自94
    年11月21日起至兩造租賃關係消滅日止，以每6 個月為一期
    ，按期於每年5 月2 日、11月2 日給付被上訴人72000 元，
    及自各期給付之翌日起至清償日止，按年息百分之5 計算之
    利息，而駁回被上訴人其餘之訴；被上訴人未就先位之訴提
    起上訴，上訴人就其敗訴部分提起上訴。被上訴人因而於本
    院補稱：否認訴外人即系爭房屋原所有權人林秀美積欠上訴
    人191 萬元及雙方曾達成以欠款抵充租金之約定，縱使確有
    上述欠款及抵充租金之約定，亦因債權契約不具公示性，被
    上訴人不可能知悉上訴人與林秀美間之債權債務關係，該債
    權應僅於當事人間受拘束，被上訴人不受拘束。又租賃契約
    係繼續性契約，上訴人所主張者，係將林秀美之欠款191 萬
    元，以每1 期租金72,000元為抵銷，抵銷至上開額度用完，
    自非租金之預付等語。爰聲明：上訴駁回。
二、上訴人則以：上訴人與林秀美確實存在不定期租賃契約，且
    雙方曾合意以林秀美積欠之款項抵充租金，亦即以每6 個月
    為1 期、租金72,000元，按期抵銷，並自90年5 月2 日上訴
    人最後一次繳付租金後，從同年11月2 日起抵銷，經抵銷結
    果，上訴人可居住至104 年2 月2 日止。而按被上訴人繼受
    取得系爭房屋，自應繼受系爭租約及抵銷，故被上訴人不得
    要求上訴人遷讓房屋及給付不當得利或租金等語置辯。並聲
    明：駁回被上訴人先位及備位之訴；如受不利之判決，願供
    擔保請准宣告免予假執行。嗣原審就備位之訴判決被上訴人
    勝訴，上訴人就敗訴部分提起上訴，於本院補稱：林秀美確
    實積欠上訴人190 多萬元。而林秀美無法償還上開欠款後，
    上訴人即與林秀美約定以該欠款抵付應繳之租金，故為租金
    之預付。又被上訴人經由法院拍賣取得系爭房屋，拍賣公告
    上已載明系爭房屋存有不定期租約，且不點交，故被上訴人
    苟稍為探詢，即可知悉上訴人與林秀美間存有債權契約，是
    上訴人與林秀美間預付租金之約定，自得拘束被上訴人。本
    件上訴人已因抵銷而支付租金，被上訴人要不得再請求上訴
    人給付租金等情。並上訴聲明：原判決不利於上訴人之部分
    廢棄，廢棄部分，被上訴人在第一審之訴，應予駁回。
三、兩造不爭之事實：被上訴人於94年10月20日向法院標得林秀
    美所有之系爭房屋，並於同年11月21日辦妥所有權登記，上
    訴人於82年間向林秀美承租系爭房屋，日前仍居住該處，租
    金約定每半年為72,000元。上開事實，並有不動產權利移轉
    證書、土地及建物登記謄本等為證。
四、兩造於本院審理中協商爭點為：上訴人主張以其與林秀美的
    191 萬元債權，自9 0 年5 月2 日起抵付應付租金，能否拘
    束被上訴人？茲分述如下。
 (一) 上訴人主張自77年即住在系爭房屋，並於81年間與訴外人林
    秀美訂定1 年期之租約，租金每六個月72,000元，期滿後，
    繼續租用，並於每年5 月2 日、11月2 日繳交租金等情，核
    與證人林秀美於原審證稱：系爭房屋剛建造完成沒有裝潢就
    租給上訴人，由上訴人自己裝潢，約76、77年將系爭房屋租
    給上訴人，當時沒有立書面契約租金大約是1 萬元，是到81
    年才立書面契約，租金約定1 個月12000 元，半年收一次，
    合約沒有寫期限，口頭上有說是不定期租賃契約，因為上訴
    人信用不錯，所以就說不定期（見原審卷26-27 頁）等語大
    致相符，復有租賃契約、收付租金備忘錄在卷可稽，固堪認
    上訴人與林秀美間就系爭房屋存有不定期租賃關係。
  (二)按「出租人於租賃物交付後，承租人占有中，縱將其所有權
    讓與第三人，其租賃契約，對於受讓人仍繼續存在。前項規
    定，於未經公證之不動產租賃契約，其期限逾五年或未定期
    限者，不適用之。」民法第425條定有明文，而有關上開法
    條第2項係於88年4月21日修正公布，另依民法債編施行法第
    1條規定：「民法債編施行前發生之債，除本施行法有特別
    規定外，不適用民法債編之規定；其在修正施行前發生者，
    除本施行法有特別規定外，亦不適用修正施行後之規定。」
    查，被上訴人雖係於94年10月間向法院標得系爭房屋，惟上
    訴人與林秀美就系爭房屋之不定期租賃關係係發生在88年4
    月以前，已如前述。從而，依上開施行法規定，被上訴人自
    應繼受該租賃契約之出租人地位。
  (三)次按「承租人以金錢貸與前業主，約定將息抵租，是債之關
    係顯僅發生於承租人與前業主間，故在租賃關係存續中，前
    業主縱將租賃物讓與第三人，但除有民法第300 條所定之債
    務承擔情形外，原約定對該第三人並非繼續有效，此與一般
    依租賃契約所為租金之預付，得以對抗受讓人之情形，初非
    相同。」（最高法院45年台上字第590 號判例意旨參照）；
    又按第三人與債權人訂立契約承擔債務人之債務者，其債務
    於契約成立時，移轉於該第三人，民法第300 條定有明文。
    經查，系爭房屋應給付租金與林秀美所積欠之債權，是一期
    一期來抵銷乙節，業據上訴人於本院審理中自承綦詳（見本
    院卷第43頁），堪認上訴人主張應給付之租金，係與其對林
    秀美之債權按期分別抵銷。次查，上訴人對於被上訴人在取
    得系爭房屋之前，並不知悉上訴人與林秀美間租金抵充債權
    約定乙節，亦不爭執，揆諸前揭判例意旨，顯見上訴人與林
    秀美間之債權抵充租金約定，僅存在於彼等租賃關係存續中
    ，並於租金債權繳款期限屆至時，始得以租金債權與林秀美
    積欠上訴人之債權相互抵銷。又查，林秀美縱使積欠上訴人
    債款，並言明以債款抵銷租金，然此，亦屬上訴人與林秀美
    間之約定，依債之相對性原則，在被上訴人取得系爭房屋之
    前，上訴人固可以與林秀美之租金債權相互抵銷，惟在被上
    訴人取得系爭房屋之所有權並繼受系爭租約後，上訴人與林
    秀美間即不再存續租賃關係，故林秀美對於上訴人亦不再享
    有租金債權，此時，無論係上訴人或林秀美均不得再以系爭
    191 萬元與租金債權為抵銷，是上訴人以前揭情詞置辯，即
    屬無據。此外，參以被上訴人復未同意承擔上訴人於租賃契
    約關係消滅後所為之租金債權抵銷，則上訴人執此一租金債
    權抵銷約定對被上訴人繼續有效，故伊可勿庸給付租金，並
    續住至104 年2 月2 日云云，洵不足採。
五、綜上所述，被上訴人既繼受此一租賃契約而為出租人，上訴
    人亦繼續租用系爭房屋，而上訴人自94年11月21日起又未繳
    交租金。從而，被上訴人依租賃契約請求上訴人自94年11
    月21日起至兩造租賃關係消滅日止，以每6 個月為一期，按
    期於每年5 月2 日、11月2 日給付被上訴人72,000元，及自
    各期給付之翌日起至清償日止，按年息百分之5 計算之利息
    ，即屬有理，應予准許。原審就上開部分，判決被上訴人勝
    訴，並依職權為假執行之宣告，核無不合，上訴意旨，指摘
    原判決此部分不當，求予廢棄改判，為無理由，應予駁回。
六、據上論結，本件上訴為無理由，依民事訴訟法第436 條之1
    第3項、第449條第1項、第78條，判決如主文。
中　　華　　民　　國　　96　　年　　2 　　月　　12　　日
                 民事第五庭審判長法　官　李昭彥
                                 法　官　毛妍懿
                                 法　官  陳銘珠
上為正本係照原本作成。
本判決不得上訴。
中　　華　　民　　國　　96　　年　　2 　　月　　12　　日
                  　             書記官  曾瓊玉
